【裁判字號】    96,上易,114
【裁判日期】    970409
【裁判案由】    分割共有物
【裁判全文】
臺灣高等法院高雄分院民事判決         96年度上易字第114號
上  訴  人  丙○○
訴訟代理人  許舜卿律師
視為上訴人  庚○○
            戊○○
            癸○○
            壬○○
            丑○○○
            辛○○
                        號
            己○○
            子○○
            丁○○
上一人
訴訟代理人  許銘春律師
            張文雪律師
被上訴人    高雄縣橋頭鄉農會
法定代理人  乙○○
訴訟代理人  甲○○
訴訟代理人  黃榮作律師
上列當事人間因分割共有物事件，對於民國96年3月22日臺灣屏
東地方法院95年度訴字第62號第一審判決提起上訴，本院於97年
3月26日辯論終結，茲判決如下：
    主  文
原判決關於後開土地之分割方法及除確定部分外訴訟費用之裁判
均廢棄。
兩造共有上開坐落屏東縣林邊鄉○○段五五地號、地目建、面積
四六四點七七平方公尺土地，其分割方法如下：如附圖(一)所示編
號甲部分面積七九點七○平方公尺歸被上訴人取得；編號乙部分
面積九九點六二平方公尺歸視為上訴人庚○○按應有部分四分之
三、戊○○按應有部分四分之一比例保持共有；編號丁部分面積
三四點一五平方公尺歸視為上訴人丁○○取得；編號戊部分面積
一○九點○一平方公尺及編號庚部分面積一○點五四平方公尺歸
上訴人丙○○取得；編號己部分面積七六點八六平方公尺歸視為
上訴人癸○○、辛○○、壬○○、丑○○○、己○○、子○○公
同共有；編號丙部分面積五四點八九平方公尺歸兩造按應有部分
如附圖(一)持分欄所示比例保持共有。
第一審（除確定部分外）、第二審訴訟費用由上訴人丙○○負擔
四八分之一四、視為上訴人丁○○負擔十二分之一、庚○○負擔
一四四分之二八、戊○○負擔一四四分之七、癸○○、辛○○、
壬○○、丑○○○、己○○及子○○連帶負擔四八分之九、被上
訴人負擔一四四分之二八。
    事實及理由
一本件為分割共有物之訴，其訴訟標的對共同訴訟之各人必須合
  一確定，故上訴人丙○○之上訴，依民事訴訟法第56條第1 項
  第1 款規定，其效力及於未提起上訴之共同訴訟人丁○○、庚
  ○○、戊○○、癸○○、壬○○、丑○○○、辛○○、己○○
  、子○○，爰並列為上訴人。
二上訴人庚○○、戊○○、癸○○、壬○○、丑○○○、辛○○
  、己○○、子○○未於言詞辯論期日到場，核無民事訴訟法第
  386 條各款所列情形，爰依被上訴人聲請，由其一造辯論而為
  判決。
三被上訴人起訴主張：坐落屏東縣林邊鄉○○段55地號、地目建
  、面積464.77平方公尺（下稱系爭土地）係兩造所共有，被上
  訴人應有部分為144 分之28，上訴人丁○○應有部分為12分之
  1 、上訴人丙○○應有部分為48分之14，上訴人庚○○應有部
  分為144 分之28、上訴人戊○○應有部分為144 分之7 ，上訴
  人癸○○、辛○○、壬○○、丑○○○、己○○、子○○（下
  稱癸○○等6 人）之被繼承人鄭水松應有部分為48分之9 。兩
  造就系爭土地並無不分割之約定，復無法達成分割協議，又系
  爭土地地目為建，依其使用目的並非不能分割。惟兩造就分割
  之方法無法達成協議，依法訴請裁判分割，又因鄭水松已於民
  國81年9 月14日死亡，其繼承人癸○○等6 人，尚未辦理繼承
  登記，爰依民法第823 條、第824 條之規定提起本訴，請求癸
  ○○等6 人辦理繼承登記，並依附圖(二)所示方案予以分割等語
  ，求為判決：(一)視為上訴人癸○○等6 人應就其被繼承人鄭水
  松所遺系爭土地所有權應有部分48分之9 遺產辦理繼承登記。
  (二)兩造共有之系爭土地分割如原審判決附圖即附圖(二)所示。（
  原審判決癸○○等6 人應就被繼承人鄭水松所遺系爭土地所有
  權應有部分48分之9 辦理繼承登記部分，癸○○等6 人未聲明
  不服，該部分已確定）於本院聲明：上訴駁回。
四上訴人丙○○則以：同意分割，惟按附圖(二)所示方案分割，其
  分得之位置不便利用，如依附圖(一)所示方案分割，可使分得之
  戊部分土地呈『﹁』形、兩側臨路，己部分土地呈正方形，可
  利戊、己部分之土地效用等語置辯。求為判決如主文所示。
五上訴人丁○○以：同意以附圖(二)所示分割方案，因附圖(二)與系
  爭土地之使用現況大致相符，且為多數共有人所同意，若依附
  圖(一)所示方案分割，癸○○等6 人分得之己部分，乃位於土地
  最內側、離道路最遠，對其等並非公平，況且其等就分割取得
  附圖(二)所示己部分，亦同意而未上訴，不應遽因上訴人丙○○
  翻異主張，即廢棄原審之分割方案等語置辯。
六上訴人戊○○未於最後言詞辯論期日到場，據其前到場之陳述
  以：同意分割，並願與庚○○保持共有，按附圖(一)或(二)所示分
  割方案均係與現占用建屋部分相同等語。
七上訴人丑○○○、辛○○、庚○○、癸○○、壬○○、己○○
  、子○○未於言詞辯論期日到場，亦未提出書狀作何聲明或陳
  述。
八兩造不爭執事項：
(一)坐落屏東縣林邊鄉○○段55地號、地目建、面積464.77平方公
  尺土地係兩造所共有，被上訴人應有部分為144 分之28，上訴
  人丁○○應有部分為12分之1 、上訴人丙○○應有部分為48分
  之14，上訴人庚○○應有部分為144 分之28、上訴人戊○○應
  有部分為144 分之7 ，上訴人癸○○、辛○○、壬○○、丑○
  ○○、己○○、子○○之被繼承人鄭水松應有部分為48分之9
  。兩造就系爭土地並無不分割之約定，復無法達成分割協議，
  又系爭土地地目為建，依其使用目的並非不能分割。
(二)上訴人戊○○與庚○○願保持共有。
九協商兩造之爭點：系爭土地以何方案分割最符共有人之利益？
(一)按各共有人，除因物之使用目的不能分割或契約訂有不分割之
  期限者外，得隨時請求分割共有物，民法第823 條第1 項定有
  明文。次按，請求共有物之分割，應由法院依民法第824 條命
  為適當之分配，不受當事人主張之拘束，法院則應參酌當事人
  之聲明、共有物之性質、經濟效用及全體共有人利益等公平決
  定之。
(二)經查：系爭土地係兩造依前開應有部分保持共有，且兩造就系
  爭土地並無不分割之約定，復無法達成分割協議，又系爭土地
  地目為建，依其使用目的並非不能分割之事實，業據到場之兩
  造所不爭執，均如前述，而庚○○、戊○○與癸○○等6 人均
  經合法通知而未提出任何書狀或到場爭執，依民事訴訟法第28
  0 條第3 項、第1 項之規定，視同自認，揆諸首揭說明，足認
  被上訴人請求裁判分割系爭土地於法有據。
(三)次查：系爭土地使用分區為建築用地，僅西方面臨中林路，此
  有土地登記第二類謄本、地籍圖謄本、屏東縣東港地政事務所
  95年3 月23日屏港地二字第0950002124號函附土地複丈成果圖
  即附圖(三)所示各1 份在卷可稽（見原審卷第85頁至第91頁、第
  118 頁至第119 頁）。又兩造於系爭土地各別占有使用位置建
  築房屋，即如附圖(三)所示甲部分為被上訴人與上訴人戊○○、
  庚○○所共有之二層樓房、乙部分為空地、丙部分為道路、丁
  部分為空地、戊部分為癸○○等6 人所有但現無人居住之房屋
  、己及壬部分為丁○○所有之房屋、庚及癸部分為丙○○所有
  之房屋等情，亦經原審及本院履勘現場無訛，有勘驗筆錄及附
  圖(三)所示現況複丈成果圖在卷可憑（見原審卷第111 頁至第11
  2 頁、本院卷第81頁至第83頁），因現有使用狀況如附圖(三)所
  示戊、己、庚部分之房屋均屬老舊、無保留之必要，因此，依
  兩造現行使用狀況，附圖(一)所示分割方案乃可兼顧兩造現占有
  使用之位置，並使分割後位處東面之共有人可藉由丙部分之共
  有道路與中林路通行。至上訴人丁○○雖主張癸○○等6 人分
  得之己部分，乃位於土地最內側、離道路最遠，對其等並非公
  平等語。惟查：上訴人丁○○對自己分得之位置並無意見，有
  其96年3 月18日民事陳報狀在卷可佐（見本院卷第164 頁至第
  166 頁），且上訴人丁○○所分得之位置不論依附圖(一)或(二)所
  示均無不同，亦有該等附圖在卷足憑，是以上開2 方案並不影
  響其利益。再者，附圖(二)所示方案係將呈倒Ｌ形之己部分歸癸
  ○○等6 人取得，致一部分細小狹長，較諸附圖(一)方正地形更
  不利於癸○○等6 人建築利用，因癸○○等6 人已可利用附圖
  (一)所示丙部分道路與中林路通行，並無視為上訴人丁○○所指
  土地最內側、離道路最遠之不利通行利用情事。是以，依附圖
  (一)所示方案分割，應較原審判決所示附圖(二)方案分割，符合全
  體共有人之公平利益。
十綜上所述，本院審酌系爭土地之現有使用狀況、位置、兩造共
  有人之分割利益及分割後之使用等情，認本件系爭土地應以附
  圖(一)所示之分割方法，如附圖(一)所示編號甲部分面積79.70 平
  方公尺歸被上訴人取得；編號乙部分面積99.62 平方公尺歸視
  為上訴人庚○○按應有部分4 分之3 、戊○○按應有部分4 分
  之1 比例保持共有；編號丁部分面積34.15 平方公尺歸視為上
  訴人丁○○取得；編號戊部分面積109.01平方公尺及編號庚部
  分面積10.54 平方公尺歸上訴人丙○○取得；編號己部分面積
  76.86 平方公尺歸視為上訴人癸○○等6 人公同共有；編號丙
  部分面積54.89 平方公尺歸兩造按應有部分如附圖(一)持分欄所
  示比例保持共有。原審依原判決書之附圖方案分割，致上訴人
  分得之土地無法充分利用，癸○○等6 人分得之土地呈倒Ｌ形
  狀，均有失公平，是以，上訴意旨指摘原判決不當，求予廢棄
  改判，為有理由，爰由本院將原判決分割方法廢棄，改判如主
  文第二項所示。
十一據上論結，本件上訴為有理由，依民事訴訟法第385 條第1 項
  、第450 條、第463條、第78條、第80條之1 ，判決如主文。
中    華    民    國    97    年    4     月    9     日
                            民事第四庭
                                審判長法官  蔡文貴
                                法      官  黃科瑜
                                法      官  謝靜雯
以上正本證明與原本無異。
本件不得上訴。
中    華    民    國    97    年    4     月    9     日
                                書  記  官  唐奇燕


司法院資訊處製作；財團法人民間司法改革基金會備份。
